---
title: "Terceira lista de exercícios"
author: "Gabriel Pereira e Matheus Pacheco"
date: "04/11/2020"
output: pdf_document
---

```{r setup, include=FALSE}
knitr::opts_chunk$set(echo = TRUE)
```

## Primeira questão

### Item A
Neste contexto o objetivo é estudar a relação entre o lucro anual de uma ação em função de sua cotação média anual, então
\begin{itemize}
  \item Y: Lucro anual
  \item X: Cotação média anual
\end{itemize}

Em que todas as unidades experimentais são as ações, tendo então um modelo linear simples.

### Item B
Podemos ver que na tabela faltam alguns valores, e também temos algumas relações que nos ajudam a completar essa tabela ANOVA. Como já sabemos $QMRegressão = SQRegressão$ pois essa fonte de variação tem somente 1 grau de liberdade. Passando para a fonte de variação dos $\textit{Erros}$, nos termos do problema temos um conjunto de 12 ações, o que seria o nosso tamanho amostral $\textit{n}$, ou seja, o seus graus de liberdade são $n-2 = 10$, então já podemos sabemos os graus de liberdade do $\textit{Total}$, que é a soma dos graus de liberdade já citados aqui, então, 11. Pela ortogonalidade, temos no modelo ANOVA $\textit{one-way}$ a seguinte relação,

\begin{align*}
  SQTotal &= SQRegressão + SQErro\\
  1766 &= 1209 + SQErro\\
  &\implies SQErro = 557 
\end{align*}

E de maneira análoga ao feito anterior, temos que $QMErro = \frac{SQErro}{10} = \frac{557}{10} = 55,7$, só restando a estatística $F = \frac{QMRegressão}{QMErro} = \frac{1209}{55,7} = 21,70557$. Desta maneira temos a tabela ANOVA completa,

\begin{table}[h]
    \centering
    \begin{tabular}{c|c|c|c|c}
    \hline
        Fonte de variação & Graus de liberdade & SQ & QM & F \\
        \hline
        Regressão & 1 & 1209 & 1209 & 21,70557\\
        Erro & 10 & 557 & 55,7 &\\
        Total & 11 & 1766 & &\\
    \end{tabular}
    \label{tab:my_label}
\end{table}

### Item C
A partir da estatística F conseguimos ter o valor-p do teste
```{r}
pf(21.70557,1,10, lower.tail = FALSE)
```
Como o valor-p encontrado acima é menor que os níveis de significância mais usuais, rejeitamos a hipótese nula $H_0$. Ao nível de significância $\alpha$, temos evidência que não existe relação linear significativa entre as variáveis explicativa (Lucro anual) e dependente (Cotação média anual) dessas ações.

### Item D
Neste problema o coeficiente de determinação $R^2$
```{r}
rSquare <- 557/1766
```
Ou seja, isso implica que $31,5402\%$ da variância do lucro anual e cotação médial anual é explicada pelo modelo linear.

### Item E
Supondo que as suposições estão todas sendo atendidas,temos evidências que os resíduos são amostra aleatória de uma dstribuição normal. Os erros aleatório $\epsilon_i \sim^{iid} N(0,\sigma^2)$ de variância constante.

## Segunda questão

### Item A
Para construirmos a matriz de estimadores, temos que fazer a operação, $(X'X)^{-1}X'Y$ e teremos o vetor $\hat{\beta}_{(4x1)}$ pois como $(X'X)_{(4x4)}$ a matriz $X$ é $(nx4)$, dado que a primeira coluna é uma matriz de 1's. Abaixo temos o algorítmo para encontrar tal matriz,
```{r}
xTranspostoX <- matrix(c(24,    15293,    14251,   14081,
                        15293, 10325709, 9479964, 9233198,
                        14251, 9479964,  8831899, 8617031,
                        14081, 9233198,  8617031, 8572649), ncol = 4)
xTranspostoY <- matrix(c(14243,9328336,8724575,8662554), ncol = 1)

bAjustado <- solve(xTranspostoX)%*%xTranspostoY
bAjustado
```
Portanto, tendo o vetor de estimativas em mãos, a reta ajustada é $\hat{y} = 7.9988503 -0.1472353x_1 + 0.2683686x_2 + 0.8861712x_3$.

### Item B
No cálculo dos valores presentes na tabela ANOVA, primeiramente encontremos SQErro,
\begin{align*}
  SQErros &= Y'Y - \hat{\beta}'X'Y
\end{align*}
Logo, segue que
```{r}
yTranspostoY <- 8836217
sQE <- yTranspostoY - t(bAjustado)%*%xTranspostoY
sQE
```
Antes de continuar, vale ressaltar que a matriz X'X tem essa forma,

$\begin{bmatrix}
1      & 1      & ... & 1     \\
X_{11} & X_{12} & ... & X_{1n}\\
X_{21} & X_{21} & ... & X_{2n}\\
X_{31} & X_{32} & ... & X_{3n} 
\end{bmatrix}$
$\begin{bmatrix}
1 & X_{11} & X_{21} & X_{31}\\
1 & X_{12} & X_{22} &X_{32}\\
. & . & . &.\\
. & . & . &.\\
. & . & . &.\\
1 & X_{1n} & X_{2n} &X_{3n} 
\end{bmatrix}$ 
=
$\begin{bmatrix}
n & \sum_{i = 1}^{n} X_{1i} & \sum_{i = 1}^{n} X_{2i} & \sum_{i = 1}^{n} X_{3i}\\
\sum_{i = 1}^{n} X_{1i} & \sum_{i = 1}^{n} X_{1i}^2 & \sum_{i = 1}^{n} X_{1i}X_{2i} & \sum_{i = 1}^{n} X_{1i}X_{3i}\\
\sum_{i = 1}^{n} X_{2i} & \sum_{i = 1}^{n} X_{1i}X_{2i} & \sum_{i = 1}^{n} X_{2i}^2 & \sum_{i = 1}^{n} X_{2i}X_{3i}\\
\sum_{i = 1}^{n} X_{3i} & \sum_{i = 1}^{n} X_{1i}X_{3i} & \sum_{i = 1}^{n} X_{2i}X_{3i} & \sum_{i = 1}^{n} X_{3i}^2
\end{bmatrix}$

então o elemento da linha 1 e coluna 1 corresponde ao tamanho da amostra, ou seja, $n = 24$. Analogamente, se fizermos,
\begin{center}
  X'
  $\begin{bmatrix}
    Y_1\\
    Y_2\\
    .\\
    .\\
    .\\
    Y_n
  \end{bmatrix}$
  =
  $\begin{bmatrix}
    \sum_{i = 1}^{n}Y_i\\
    \sum_{i = 1}^{n}X_{1i}Y_i\\
    \sum_{i = 1}^{n}X_{2i}Y_i\\
    \sum_{i = 1}^{n}X_{3i}Y_i
  \end{bmatrix}$
\end{center}
teremos a média da produção de milho, $\bar{Y} = \frac{14243}{24} = 593,4583$, o que nos permite calcular $SQT$, segue então para a expressão matricial, 
\begin{align*}
  SQT &= Y'Y -n\bar{Y}^2\\
      &= 8836217 - 24(593,4583)^2\\
      &\approx 383590
\end{align*}
```{r}
n = xTranspostoX[1,1]
yBar <- xTranspostoY[1]/n
sQT <- yTranspostoY - n*yBar^2
sQT
```
E devido a linearidade, temos $SQT = SQErros + SQRegressão$, então,
```{r}
sQR <- sQT - sQE
sQR
```
Então a tabela ANOVA,

\begin{table}[h]
    \centering
    \begin{tabular}{c|c|c|c|c}
    \hline
        Fonte de variação & Graus de liberdade & SQ & QM & F \\
        \hline
        Regressão & 3 & 305747,8 & 101915.9 & 26.18525\\
        Erro & 20 & 77842,21 & 3892.111 &\\
        Total & 23 & 383590 & 16677,83 &\\
    \end{tabular}
\end{table}

### Item C
Para fazer os intervalos de confiança é necessário um estimador da variância dos parâmetros desse ajuste, este é,
\begin{align*}
  s^2(\hat{\beta}) = QME(X'X)^{-1}
\end{align*}
então a matriz de variância e covariância dos estimadores é dada por,
```{r}
qME <- (sQE/2)
sQuadrado <- matrix(rep(0,16), ncol = 4)
xTranspostoXInversa <- solve(xTranspostoX)
for (i in 1:4) {
  for (j in 1:4) {
    sQuadrado[i,j] = qME * xTranspostoXInversa[i,j]
  }
}
sQuadrado
```
Conhecendo a matriz estimada acima, temos que os intervalos de confianças dados por,
\begin{align*}
  \hat{\beta_k} \pm t_{\frac{1-\alpha}{2}}s(\hat{\beta_k})
\end{align*}

```{r}
intervalosParaBeta <- function(arr, alfa, n){
  if(ncol(arr) == 1){
    intervalos <- data.frame(
                              "beta" = c(0:(length(arr)-1)),
                              "limite_inferior" = rep(0, length(arr)),
                              "limite_superior" = rep(0, length(arr))
                              )
    for(j in 1:length(arr)){
      inf <- arr[j] - qt((1-alfa)/2, n-2)*sQuadrado[j,j]
      sup <- arr[j] + qt((1-alfa)/2, n-length(arr))*sQuadrado[j,j]
      if(sup > inf){
        intervalos$limite_inferior[j] <- inf
        intervalos$limite_superior[j] <- sup
      }
      else {
        intervalos$limite_inferior[j] <- sup
        intervalos$limite_superior[j] <- inf
      }
    }
  } else {
    print("O vetor de betas deve ser do tipo coluna")
  }
  return(intervalos)
}

intervalosParaBeta(bAjustado, 0.1, n)
```
























