---
title: "Terceira lista de exercícios"
author: "Gabriel Pereira e Matheus Pacheco"
date: "04/11/2020"
output: pdf_document
---

```{r setup, include=FALSE}
knitr::opts_chunk$set(echo = TRUE)
```

## Primeira questão

### Item A
Neste contexto o objetivo é estudar a relação entre o lucro anual de uma ação em função de sua cotação média anual, então
\begin{itemize}
  \item Y: Lucro anual
  \item X: Cotação média anual
\end{itemize}

Em que todas as unidades experimentais são as ações, tendo então um modelo linear simples.

### Item B
Podemos ver que na tabela faltam alguns valores, e também temos algumas relações que nos ajudam a completar essa tabela ANOVA. Como já sabemos $QMRegressão = SQRegressão$ pois essa fonte de variação tem somente 1 grau de liberdade. Passando para a fonte de variação dos $\textit{Erros}$, nos termos do problema temos um conjunto de 12 ações, o que seria o nosso tamanho amostral $\textit{n}$, ou seja, o seus graus de liberdade são $n-2 = 10$, então já podemos sabemos os graus de liberdade do $\textit{Total}$, que é a soma dos graus de liberdade já citados aqui, então, 11. Pela ortogonalidade, temos no modelo ANOVA $\textit{one-way}$ a seguinte relação,

\begin{align*}
  SQTotal &= SQRegressão + SQErro\\
  1766 &= 1209 + SQErro\\
  &\implies SQErro = 557 
\end{align*}

E de maneira análoga ao feito anterior, temos que $QMErro = \frac{SQErro}{10} = \frac{557}{10} = 55,7$, só restando a estatística $F = \frac{QMRegressão}{QMErro} = \frac{1209}{55,7} = 21,70557$. Desta maneira temos a tabela ANOVA completa,

\begin{table}[h]
    \centering
    \begin{tabular}{c|c|c|c|c}
    \hline
        Fonte de variação & Graus de liberdade & SQ & QM & F \\
        \hline
        Regressão & 1 & 1209 & 1209 & 21,70557\\
        Erro & 10 & 557 & 55,7 &\\
        Total & 11 & 1766 & &\\
    \end{tabular}
    \label{tab:my_label}
\end{table}

### Item C
A partir da estatística F conseguimos ter o valor-p do teste
```{r}
pf(21.70557,1,10, lower.tail = FALSE)
```
Como o valor-p encontrado acima é menor que os níveis de significância mais usuais, rejeitamos a hipótese nula $H_0$. Ao nível de significância $\alpha$, temos evidência que não existe relação linear significativa entre as variáveis explicativa (Lucro anual) e dependente (Cotação média anual) dessas ações.

### Item D
Neste problema o coeficiente de determinação $R^2$
```{r}
rSquare <- 557/1766
```
Ou seja, isso implica que $31,5402\%$ da variância do lucro anual e cotação médial anual é explicada pelo modelo linear.

### Item E
Supondo que as suposições estão todas sendo atendidas,temos evidências que os resíduos são amostra aleatória de uma dstribuição normal. Os erros aleatório $\epsilon_i \sim^{iid} N(0,\sigma^2)$ de variância constante.

## Segunda questão

### Item A
Para construirmos a matriz de estimadores, temos que fazer a operação, $(X'X)^{-1}X'Y$ e teremos o vetor $\hat{\beta}_{(4x1)}$ pois como $(X'X)_{(4x4)}$ a matriz $X$ é $(nx4)$, dado que a primeira coluna é uma matriz de 1's. Abaixo temos o algorítmo para encontrar tal matriz,
```{r}
xTranspostoX <- matrix(c(24,    15293,    14251,   14081,
                        15293, 10325709, 9479964, 9233198,
                        14251, 9479964,  8831899, 8617031,
                        14081, 9233198,  8617031, 8572649), ncol = 4)
xTranspostoY <- matrix(c(14243,9328336,8724575,8662554), ncol = 1)

bAjustado <- solve(xTranspostoX)%*%xTranspostoY
bAjustado
```
Portanto, tendo o vetor de estimativas em mãos, a reta ajustada é $\hat{y} = 7.9988503 -0.1472353x_1 + 0.2683686x_2 + 0.8861712x_3$.

### Item B
No cálculo dos valores presentes na tabela ANOVA, primeiramente encontremos SQErro,
\begin{align*}
  SQErros &= Y'Y - \hat{\beta}'X'Y
\end{align*}
Logo, segue que
```{r}
yTranspostoY <- 8836217
sQE <- yTranspostoY - t(bAjustado)%*%xTranspostoY
sQE
```
Antes de continuar, vale ressaltar que a matriz X'X tem essa forma,

$\begin{bmatrix}
1      & 1      & ... & 1     \\
X_{11} & X_{12} & ... & X_{1n}\\
X_{21} & X_{21} & ... & X_{2n}\\
X_{31} & X_{32} & ... & X_{3n} 
\end{bmatrix}$
$\begin{bmatrix}
1 & X_{11} & X_{21} & X_{31}\\
1 & X_{12} & X_{22} &X_{32}\\
. & . & . &.\\
. & . & . &.\\
. & . & . &.\\
1 & X_{1n} & X_{2n} &X_{3n} 
\end{bmatrix}$ 
=
$\begin{bmatrix}
n & \sum_{i = 1}^{n} X_{1i} & \sum_{i = 1}^{n} X_{2i} & \sum_{i = 1}^{n} X_{3i}\\
\sum_{i = 1}^{n} X_{1i} & \sum_{i = 1}^{n} X_{1i}^2 & \sum_{i = 1}^{n} X_{1i}X_{2i} & \sum_{i = 1}^{n} X_{1i}X_{3i}\\
\sum_{i = 1}^{n} X_{2i} & \sum_{i = 1}^{n} X_{1i}X_{2i} & \sum_{i = 1}^{n} X_{2i}^2 & \sum_{i = 1}^{n} X_{2i}X_{3i}\\
\sum_{i = 1}^{n} X_{3i} & \sum_{i = 1}^{n} X_{1i}X_{3i} & \sum_{i = 1}^{n} X_{2i}X_{3i} & \sum_{i = 1}^{n} X_{3i}^2
\end{bmatrix}$

então o elemento da linha 1 e coluna 1 corresponde ao tamanho da amostra, ou seja, $n = 24$. Analogamente, se fizermos,
\begin{center}
  X'
  $\begin{bmatrix}
    Y_1\\
    Y_2\\
    .\\
    .\\
    .\\
    Y_n
  \end{bmatrix}$
  =
  $\begin{bmatrix}
    \sum_{i = 1}^{n}Y_i\\
    \sum_{i = 1}^{n}X_{1i}Y_i\\
    \sum_{i = 1}^{n}X_{2i}Y_i\\
    \sum_{i = 1}^{n}X_{3i}Y_i
  \end{bmatrix}$
\end{center}
teremos a média da produção de milho, $\bar{Y} = \frac{14243}{24} = 593,4583$, o que nos permite calcular $SQT$, segue então para a expressão matricial, 
\begin{align*}
  SQT &= Y'Y -n\bar{Y}^2\\
      &= 8836217 - 24(593,4583)^2\\
      &\approx 383590
\end{align*}
```{r}
n = xTranspostoX[1,1]
yBar <- xTranspostoY[1]/n
sQT <- yTranspostoY - n*yBar^2
sQT
```
E devido a linearidade, temos $SQT = SQErros + SQRegressão$, então,
```{r}
sQR <- sQT - sQE
sQR
```
Então a tabela ANOVA,

\begin{table}[h]
    \centering
    \begin{tabular}{c|c|c|c|c}
    \hline
        Fonte de variação & Graus de liberdade & SQ & QM & F \\
        \hline
        Regressão & 3 & 305747,8 & 101915.9 & 26.18525\\
        Erro & 20 & 77842,21 & 3892.111 &\\
        Total & 23 & 383590 & 16677,83 &\\
    \end{tabular}
\end{table}

### Item C
Para fazer os intervalos de confiança é necessário um estimador da variância dos parâmetros desse ajuste, este é,
\begin{align*}
  s^2(\hat{\beta}) = QME(X'X)^{-1}
\end{align*}
então a matriz de variância e covariância dos estimadores é dada por,
```{r}
qME <- (sQE/3)
sQuadrado <- matrix(rep(0,16), ncol = 4)
xTranspostoXInversa <- solve(xTranspostoX)
for (i in 1:4) {
  for (j in 1:4) {
    sQuadrado[i,j] = qME * xTranspostoXInversa[i,j]
  }
}
sQuadrado
```
Conhecendo a matriz estimada acima, temos que os intervalos de confianças dados por,
\begin{align*}
  \hat{\beta_k} \pm t_{\frac{1-\alpha}{2}}s(\hat{\beta_k})
\end{align*}

```{r}
intervalosParaBeta <- function(arr, alfa, n){
  if(ncol(arr) == 1){
    intervalos <- data.frame(
                              "beta" = c(0:(length(arr)-1)),
                              "limite_inferior" = rep(0, length(arr)),
                              "limite_superior" = rep(0, length(arr))
                              )
    for(j in 1:length(arr)){
      inf <- arr[j] - qt((1-alfa)/2, n-length(arr))*sQuadrado[j,j]
      sup <- arr[j] + qt((1-alfa)/2, n-length(arr))*sQuadrado[j,j]
      if(sup > inf){
        intervalos$limite_inferior[j] <- inf
        intervalos$limite_superior[j] <- sup
      }
      else {
        intervalos$limite_inferior[j] <- sup
        intervalos$limite_superior[j] <- inf
      }
    }
  } else {
    print("O vetor de betas deve ser do tipo coluna")
  }
  return(intervalos)
}

intervalosParaBeta(bAjustado, 0.1, n)
```

### Item D
Podemos concluir, a partir dos itens anteriores, que no modelo ajustado, $X_1$ é uma variável inversamente proporcional às outras, inclusive à variável resposta, ou seja, quando aumentamos o valor de $X_1$, temos um decréscimo no valor da variável resposta, diferentemente de $X_2$ e $X_3$, onde vemos uma relação direta com a variável resposta. Conseguimos também, ter evidências para rejeitar $H_0$, ao nível de significância de 1\%, uma vez que temos um valor alto para a estatística de teste. Posteriormente, a partir da construção de intervalos de confiança de 90\% para os parâmetros, pode-se notar que para o intercepto o intervalo encontrado é muito grande, então para acertarmos o valor do intercepto desse modelo é necessário que os intervalores sejam muito grandes, o que nos da evidência de que o parâmetro possui uma variância muito alta. Os demais intervalos tem magnitude menor e bem próxima do valor estimado.


## Questão 3

### Item 3.1
```{r}
library(readxl)
library(GGally)
D33 <- read_excel("C:/Users/55119/Desktop/regression analysis/D33.xlsx")
View(D33)

ggpairs(D33)
```
Neste gráfico, é perceptível nessa amostra, que Y possui uma relação linear inversa com a idade do cliente, gravidade da doença e nível de ansiedade (então a medida que a idade do paciente cresce o nível de satisfação tende a decrescer, o mesmo vale para as demais variáveis). Pode-se perceber também que a distribuição marginal das variáveis são assimétricas e algumas tendem a ser irregulares, esboçando um comportamento polinomial (no caso do nível de ansiedade). O valor absoluto do coeficiente de correlação entre as variáveis nível de ansiedade e gravidade da doença é alta, próxima de $0.8$, as demais tem correlações são medianas.

### Item 3.2
```{r}
x <- matrix(c(rep(1, length(D33$X1)), D33$X1, D33$X2, D33$X3), ncol = 4)

y <- matrix(D33$Y, ncol = 1)

betaAjustado <- solve(t(x)%*%x)%*%t(x)%*%y
betaAjustado
```
Então o modelo ajustado é
\begin{align*}
  \hat{Y} = 162,8758987 -1,2103182X_1 -0,6659056X_2 -8,6130315X_3
\end{align*}

O valor obtido para a variável \textit{Gravidade da doença} (para $X_2$), nos mostra que, dentro de um índice definido previamente, a cada uma unidade que se aumenta nessa variável, muda-se em -0,6659056 o nível de satisfação do cliente fixada as outras variáveis, ou seja, quanto mais grave a doença e mais difícil de saná-la, mais o cliente tende a ficar insatisfeito com o atendimento. Interpretando o modelo de maneira geral, temos que o intercepto, ou seja, a satisfação do cliente é próxima de 162,8758987 quando a gravidade da doença e nível de ansiedade são zero e a idade tende a ser zero. E quando temos um acrescimo de 1 unidade simultaneamente nas variáveis, o nível de satisfação estimado sofre um decrescimo de 10,4893.

### Item 3.3
Como SSR($X_1$/$X_2$) = S($X_1$, $X_2$) - S($X_2$), temos a tabela anova com a soma de quadrados extra,
```{r}
modelo = lm(Y ~ X1 + X2 + X3, data = D33)
anova(modelo)
```

Visto que a soma de quadrados da regressão é dado por,

\begin{align*}
  SQR = \hat{\beta}'X'Y - n\bar{Y}^2
\end{align*}

então SSR($X_1$, $X_2$)
```{r}
modelo1 <- lm(Y ~ X2 + X1 + X3, data = D33)
anova(modelo1)
```

Então, pelos valores encontrados acima, temos que SSR($X_1$/$X_2$) = 1960,56 e SSR($X_3$/$X_1$, $X_2$) = 52.4. Logo observamos que a SSR($X_1$, $X_2$) = 4081,2 é maior que a SSR($X_2$) = 2120,659, ou seja, quando acrescentado $X_1$ no modelo temos um acréscimo na soma de quadrados de regressão, este valor representa o quanto “melhora" o modelo ajustado com a inclusão de $X_1$, considerando que $X_2$ já esta no modelo. Agora, observemos que a SSR($X_1$, $X_2$, $X_3$) = 4133,6 é maior que a SSR($X_1$, $X_2$) = 4081,2, ou seja, quando acrescentado $X_3$ no modelo temos um acréscimo, menor que o anterior, na soma de quadrados de regressão, este valor representa o quanto “melhora” o modelo ajustado com a inclusão de $X_3$, considerando que $X_1$ e $X_2$ já estão no modelo.

### Item 3.4

#### Hipóteses
\begin{align*}
  H_0: \beta_3 = 0\\
  H_1: \beta_3 \neq 0
\end{align*}

#### Nível de significância

$\alpha$ = $5\%$

#### Estatística de teste e sua distribuição sob $H_0$
\begin{align*}
  F^* = \frac{\frac{SSR(X_3/X_1, X_2)}{1}}{\frac{SSE(X_1, X_2, X_3)}{19}}
\end{align*}

#### Valor observado da estatística de teste
```{r}
f_estrela <- (52.4/1)/(2011.6/(19))
f_estrela
```

#### Valor-p
```{r}
pf(f_estrela, 1, 19, lower.tail = FALSE)
```

#### Conclusão do teste
Como o \textit{valor-p} é maior do que os níveis de significância mais usuais, não rejeitamos $H_0$. Ao nível de significância de $5\%$, temos evidências de que o efeito do nível de ansiedade não influencia o modelo dado que as variáveis idade e gravidade da doença já estão no modelo.

\newpage
### Item 3.5

#### Hipóteses
\begin{align*}
  H_0: \beta_1 = \beta_2 = 0\\
  H_1: \beta_i \neq 0, i \in {1,2}
\end{align*}

#### Nível de significância

$\alpha$ = $5\%$

#### Estatística de teste e sua distribuição sob $H_0$
\begin{align*}
  F^* = \frac{\frac{SSR(X_1, X_2|X_3)}{2}}{\frac{SSE(X_1, X_2, X_3)}{19}}
\end{align*}

#### Valor observado da estatística de teste
O numerador da estatística de teste pode ser decomposto em, 
\begin{align*}
  SSR(X_1, X_2|X_3) = SSR(X_1|X_3) + SSR(X_2|X_1, X_3)
\end{align*}
então precisamos ter o valor da tabela anova que corresponde a eles, reorganizando as variáveis no modelo linear dado pelo comando abaixo, teremos a ANOVA com a soma dos quadrados extras contendo exatamente os valores que são necessários para o cálculo da estatística de teste,
```{r}
modelo3 <- lm(Y ~ X3 + X1 + X2, data = D33)
anova(modelo3)
```
segue que, 
\begin{align*}
  SSR(X_1, X_2|X_3) &= SSR(X_1|X_3) + SSR(X_2|X_1, X_3)\\
  &= 1834,63 + 69,65\\
  &= 1904,28
\end{align*}
portanto, 
```{r}
f_estrela <- (1904.28/2)/(2011.6/19)
f_estrela
```

#### Valor-p

Temos que $P(F_{2,19} > F^*)$ é igual a, 
```{r}
pf(f_estrela, 2, 19, lower.tail = FALSE)
```

#### Conclusão do teste

Como o \textit{valor-p} é menor do que os níveis de significância mais usuais, rejeitamos $H_0$. Ao nível de significância de $5\%$, temos evidências de que o efeito do nível de ansiedade e a gravidade da doença não influenciam o modelo dado que a variável idade já está no modelo.





